ACORDAO-COMPLETO-2415001

ACÓRDÃO 8013/2020 ATA 24/2020 - PRIMEIRA CÂMARA

VISTOS, relatados e discutidos embargos de declaração opostos pelo Sr. Ivan Santos Leite contra o Acórdão 5782/2020-TCU-Primeira Câmara.
ACORDAM os ministros do Tribunal de Contas da União, reunidos em sessão da 1ª Câmara, diante das razões expostas pelo relator e com fundamento nos arts. 32, II, e 34 da Lei 8.443/1992, c/c o art. 287 do RI/TCU, em:
9.1. conhecer dos embargos de declaração opostos, para, no mérito, negar-lhes provimento;
9.2. dar ciência desta deliberação ao embargante, nas pessoas de seu representante legal.

Embargos de declaração opostos contra o acórdão 5782/2020-TCU-1ª Câmara, por meio do qual este Tribunal julgou as contas do responsável como irregulares, condenou-o em débito e aplicou-lhe a multa.

Primeira Câmara

Município de Estância/SE.

3. Interessados/Responsáveis/Recorrentes:
3.1. Responsável: Ivan Santos Leite (XXX.420.925-XX);
3.2. Recorrente: Ivan Santos Leite (XXX.420.925-XX).

13.1. Ministros presentes: Walton Alencar Rodrigues (Presidente), Benjamin Zymler, Bruno Dantas e Vital do Rêgo.
13.2. Ministros-Substitutos presentes: Augusto Sherman Cavalcanti e Weder de Oliveira (Relator).

ACORDAO-COMPLETO-2450252

Acórdão 8461/2021 - Primeira Câmara

WEDER DE OLIVEIRA

Ministro-Substituto Weder de Oliveira.

Trata-se de embargos de declaração em processo de tomada de contas especial opostos por Ivan Santos Leite (peças 50 a 56) contra o Acórdão 5782/2020-TCU-Primeira Câmara, por meio do qual este Tribunal, em razão da impugnação total dos recursos repassados pelo órgão por força do convênio 1008/2010, para a realização da "Festa de São João", nos dias 23 e 24/6/2010, julgou as contas do responsável como irregulares, condenou-o em débito e aplicou-lhe a sanção prevista no art. 57 da Lei 8.443/1992.
2.	O embargante manifesta-se nos seguintes termos:
" (...) 
IV.1. CONSIDERAÇÕES ACERCA DA VERDADE MATERIAL E DO FORMALISMO MODERADO. DOCUMENTOS JUNTADOS AOS AUTOS.
8. O fundamento essencial da conclusão pela irregularidade da execução da despesa convenial ora apreciada foi o da inexistência de demonstração do nexo causal entre os pagamentos efetuados no bojo dessa avença e os recursos transferidos pela União Federal ao Município de Estância. 
9. Com o devido respeito e acatamento, parece existir aqui uma contradição que conduz a um erro de análise. 
10. É que se diz inexistir comprovação quando, em rigor, comprovação há.
11. Os documentos ora acostados ajudam a revelar que o acervo processual atualizado é apto a comprovar a idoneidade da despesa realizada, sendo eventuais questões de forma superáveis em nome do cânone da verdade real, que norteia a atuação deste Tribunal. 
12. Acerca disso, é força lembrar que esta c. Câmara admitiu a juntada de documentos em sede declaratória, inclusive para o fim de provar a regularidade dos atos sob exame, conforme consta do sumário do Acórdão nº 3827/2013: 
'SUMÁRIO: EMBARGOS DE DECLARAÇÃO EM FACE DO Acórdão 7132/2012-TCU-Primeira Câmara, QUE NEGOU PROVIMENTO A RECURSOS DE RECONSIDERAÇÃO AO Acórdão 945/2011-TCU-Primeira Câmara. DECISÃO ORIGINAL QUE JULGOU IRREGULARES AS CONTAS DO EMBARGANTE, CONDENOU-LHE EM DÉBITO E APLICOU-LHE MULTA DO ART. 58 DA LEI 8.443/1992. CONHECIMENTO. JUNTADA DE DOCUMENTOS NOVOS CAPAZES DE ELIDIR O DÉBITO. APLICAÇÃO DOS PRINCÍPIOS DO FORMALISMO MODERADO E DA BUSCA DA VERDADE MATERIAL. ACOLHIMENTO DOS EMBARGOS COM EFEITOS INFRINGENTES COM RELAÇÃO À CONDENAÇÃO EM DÉBITO. REJEIÇÃO QUANTO ÀS DEMAIS IRREGULARIDADES QUE MOTIVAM A APLICAÇÃO DA MULTA COM BASE NO ART. 58 DA LEI 8.443/1992. RETORNO DOS AUTOS À NATUREZA ANTERIOR DE REPRESENTAÇÃO. PAGAMENTO DA MULTA POR APLICADA A OUTRO RESPONSÁVEL. QUITAÇÃO. CIÊNCIA.'
13. Verdade real e formalismo moderado são as balizas em julgamentos desta Corte de Contas, conforme o precedente mencionado, que não é isolado. 
14. Deveras, é entendimento desta c. Câmara, expresso no Acórdão 5266/2018-TCU-Primeira Câmara, de relatoria do Ministro Weder de Oliveira:
'A ausência das notas fiscais comprobatórias do pagamento das despesas constantes na prestação de contas pode ser relevada, excepcionalmente, diante da comprovação do emprego dos recursos no objeto conveniado, com fundamento no princípio da verdade material.'
15. O que estes Embargos buscam é mostrar essa verdade material, com a juntada de documentos que, associados aos já constantes do processado, esclarecem que os recursos conveniais foram efetivamente empregues no pagamento dos artistas contratados. 
IV.2. A DEMONSTRAÇÃO DO NEXO CAUSAL E DA BOA-FÉ. DOCUMENTOS NOVOS. EXTRATOS. NOTAS FISCAIS. COMPROVANTES. 
16. Diante do julgamento embargado, o Embargante vem suplicar a oportunidade de apresentar novos elementos que permitirão que Vossa Excelência e esta v. Corte reconheçam a boa-fé de seu comportamento. 
17. Isso porque, resolvido o problema concernente ao nexo causal, as demais questões se tornam insuficientes para a caracterização de irregularidade, e, com maior razão, débito.
18. No julgamento materializado no Acórdão 5662/2014-TCU-Primeira Câmara - 30/09/2014, relator o Ministro Bruno Dantas, ficou consignado o seguinte: 
'SUMÁRIO: TOMADA DE CONTAS ESPECIAL. CONVÊNIO FIRMADO PELO MINISTÉRIO DO TURISMO. CITAÇÃO PELA NÃO COMPROVAÇÃO DA BOA E REGULAR APLICAÇÃO DOS RECURSOS EM FACE DE DIVERSAS FALHAS NA PRESTAÇÃO DE CONTAS. ACOLHIMENTO PARCIAL DAS ALEGAÇÕES DE DEFESA. AFASTAMENTO DO DÉBITO. CONTRATAÇÃO IRREGULAR POR INEXIGIBILIDADE DE LICITAÇÃO. FALTA DE COMPROVAÇÃO DO CONTRATO DE EXCLUSIVIDADE ENTRE A EMPRESA CONTRATADA E OS ARTISTAS. CONTAS IRREGULARES. MULTA.
Para a caracterização da hipótese de inexigibilidade de licitação prevista no art. 25, inciso III, da Lei 8.666/1993, é necessária a apresentação do contrato de exclusividade entre os artistas e o empresário contratado, não bastando para tanto a autorização que confere exclusividade apenas para os dias correspondentes à apresentação dos artistas. Em caso de contratação irregular por inexigibilidade de licitação, inexistindo indícios de prejuízo ao erário e estando comprovado que o objeto conveniado foi executado com os recursos do ajuste, não há que se falar na glosa dos valores repassados.'
19. Pois bem. 
20. No caso ora versado há a comprovação do nexo de causalidade. 
21. Os documentos acostados aos autos, demonstram, sem sombra de dúvidas, que os recursos do Convênio 1008/10 foram aplicados em consonância com a finalidade estabelecida. 
22. O objetivo do Convênio foi a realização dos shows das bandas, no âmbito do São João do Município de Estância. 
23. Os eventos ocorreram nos termos conveniados e as empresas contratadas tiveram seu pagamento quando da liberação do crédito. 
24. A concretização do evento se deu em tempo, assim como o pagamento das contratadas nos exatos valores previamente estabelecidos no plano de trabalho do convênio, sendo este o liame necessário à comprovação da destinação dos recursos. 
25. Perceba-se: 
Do pagamento da Banda Cintura Fina: Xodó Eventos e Editorial Musical. 
NE 2316/10 
Contrato nº . 717/10 
Nota fiscal 259, datada de 28/06/2011 
Ted nº 117144 no valor de R$ 21.750,00, em 18/07/2011
Tributos inerentes: R$ 3.250,00 
Total da despesa: R$ 25.000,00 
Do pagamento das Bandas Gatinha Manhosa e Magníficos: Art Show Produções Artísticas Ltda. 
NE 2317/10 
Contrato 718/10 
Nota fiscal 094, datada de 20/05/2011 
Ted nº . 115388, no valor de R$ 104.400,00, datada de 26/05/2011 
Desconto de tributos: ISS/IRRF: R$ 15.600,00. 
Total da despesa com a contratada: R$ 120.000,00.
26. Os pagamentos somente foram feitos quando da transferência do valor pelo Órgão Ministerial, fato que ocorreu em 17/05/2011, conforme estabelecido nos instrumentos contratuais, cláusula 3.2. dos Contratos 717 e 718. 
27. Ademais, o simples fato de ter transcorrido um lapso de tempo incomum entre a prestação do serviço (realização do evento) e o pagamento, não é motivo suficiente para se questionar a destinação do montante, eis que as contratadas ao assinarem os contratos com o Município se submeteram a receber seus pagamentos quando da liberação dos recursos pelo Ministério do Turismo. 
28. Assim, pela demonstração de que os pagamentos saíram da conta convenial, logo após a transferência pelo Ministério do Turismo para a Municipalidade de Estância, revela-se o nexo causal suficiente a descaracterizar o dano ao erário, e, conseguintemente, a necessidade de glosa desses recursos. 
29. O extrato anexado prova isso e sana a questão que ficara pendente no julgamento ora embargado. 
30. Por isso, há a necessidade de provimento desta irresignação.
31. Diante do exposto, há precedentes desta a. Corte para admitir a juntada dos documentos ora apresentados e para a concessão dos efeitos modificativos, a afastar a responsabilidade do Embargante. 
32. Assim, serve a presente para requerer, como de fato requer, que esta a. Câmara: 
a) conheça os presentes embargos, pois tempestivos e cabíveis, atribuindo efeito suspensivo aos itens 9.2, 9.3, 9.4 e 9.5 ao v. acórdão embargado. 
b) com fundamento no 7º do artigo 285 do RITCU, sejam conferidos efeitos infringentes aos embargos, provendo-se o recurso para reformar os itens 9.2, 9.3, 9.4 e 9.5 da deliberação recorrida, julgando as contas regulares, com quitação ao Embargante. 
33. Roga a juntada dos documentos em anexo. Termos em que pede deferimento."
É o relatório.

José Rollemberg Leite Neto (OAB/DF 23656 e OAB/SE 2603), representando Ivan Santos Leite (peça 42).

Subprocurador-Geral Paulo Soares Bugarin.

TOMADA DE CONTAS ESPECIAL. EMBARGOS DE DECLARAÇÃO CONTRA O ACÓRDÃO 5782/2020-TCU-1ª CÂMARA CONHECIMENTO. INEXISTÊNCIA DOS VÍCIOS ALEGADOS. REJEIÇÃO. COMUNICAÇÕES.

TOMADA DE CONTAS ESPECIAL (TCE)

Secretaria de Controle Externo de Tomada de Contas Especial (Secex-TCE).

Em exame, embargos de declaração em processo de tomada de contas especial opostos por Ivan Santos Leite[footnoteRef:2] (peças 50 a 56) contra o Acórdão 5782/2020-TCU-Primeira Câmara por meio do qual este Tribunal, em razão da impugnação total dos recursos repassados pelo órgão por força do convênio 1008/2010, para a realização da "Festa de São João", nos dias 23 e 24/6/2010, julgou as contas do responsável como irregulares, condenou-o em débito e aplicou-lhe a sanção prevista no art. 57 da Lei 8.443/1992. [2:  Peças 50 a 56.] 
2. Satisfeitos os requisitos de admissibilidade, os embargos devem ser conhecidos, com fundamento nos arts. 32, II, e 34, da Lei 8.443/1992.
II
3. No âmbito desta Corte de Contas, a interposição dos embargos está disciplinada no art. 34 de nossa lei orgânica e no art. 287 do nosso regimento interno, e visa a corrigir obscuridade, omissão ou contradição vislumbrada pelo embargante na decisão recorrida.
4. A natureza das contradições e omissões embargáveis, consoante elucidativa explanação contida no Acórdão 3339/2013-TCU-Primeira Câmara, refere-se a:
"A omissão para o acolhimento dos declaratórios é a que diz respeito à questão que deveria ter sido apreciada pelo colegiado mas não o foi. Não constitui omissão ou contradição a adoção de entendimento diverso do preferido pela parte, segundo seus próprios critérios de justiça e de acordo com sua particular interpretação das leis e da jurisprudência. Não há falar em omissão quando o acórdão analisa todas as questões submetidas a exame e as decide com base em teses jurídicas, jurisprudência, interpretação de leis e análise dos fatos que são diversos dos que os jurisdicionados entendem como mais adequados.
 (...) a contradição deve estar contida nos termos do decisum atacado, este compreendido no âmbito desta Corte como o conjunto: Relatório, Voto e Acórdão. Não cabe alegação de contradição entre o acórdão embargado e 'doutrina', 'jurisprudência' ou mesmo 'comando legal'. A alegação é pertinente em recurso de reconsideração ou pedido de reexame, no qual o comando atacado é contrastado com a jurisprudência, a doutrina e o ordenamento jurídico. Entretanto, é descabida em embargos de declaração, cuja única finalidade é esclarecer ou integrar a decisão embargada, excepcionalmente modificando-a."
5. Nesse contexto, a contradição, a obscuridade ou a omissão potencialmente sanáveis por embargos devem ser aquelas internas à própria decisão embargada, ou seja, deve haver discrepância entre os fundamentos que a alicerçaram e a suas conclusões.
III
6. O embargante traz aos autos argumentos que não apontam contradição, obscuridade ou omissão no referido acórdão, visto que se referem a novos elementos, que não constavam dos autos até o julgamento ora embargado, dos quais se destaca o extrato bancário da conta do convênio.
7. No entanto, o reexame da matéria deve ser procedido pela via recursal legalmente prevista para esse fim e pelo respectivo ministro-relator que vier a ser sorteado.
8. No Acórdão 3827/2013-TCU-Primeira Câmara (Ministro Valmir Campelo) , excepcionalidade mencionada pelo embargante, tratava-se de embargos de declaração em sede de recurso de reconsideração, e não de embargos contra a primeira decisão colegiada, como é o caso, contra a qual pode o responsável interpor recurso de reconsideração e trazer à discussão os documentos e argumentos que ora aporta, e outros mais,  em sua defesa.
9. Considerando-se, portanto, a ausência das omissões, contradições ou obscuridades alegadas, impõe-se a rejeição dos embargos de declaração ora analisados. 
	Ante o exposto, manifesto-me pela aprovação do acórdão que ora submeto à apreciação deste Colegiado.
TCU, Sala das Sessões Ministro Luciano Brandão Alves de Souza, em tagDataSessao.
Weder de oliveira
Relator